【裁判字號】    92,毒抗,282
【裁判日期】    921120
【裁判案由】    戒治
【裁判全文】
臺灣高等法院臺南分院刑事裁定            九十二年度毒抗字第二八二號    Ｃ
      抗  告  人  臺灣臺南地方法院檢察署檢察官
      被      告  甲  ○  ○
右抗告人因被告違反毒品危害防制條例案件，不服臺灣臺南地方法院中華民國九十二
年十月六日裁定（九十二年度毒聲字第一七三四號、九十二年度毒聲值字第一四０號
）提起抗告，本院裁定如左：
      主      文
抗告駁回。
      理      由
一、本件檢察官聲請意旨以：被告甲○○前因施用第一級毒品海洛因案件，經送強制
    戒治後，復停止戒治並付保護管束期滿，嗣由聲請人（即本件抗告人）為不起訴
    處分（臺灣臺南地方法院檢察署九十年度戒毒偵字第三三三號）確定，惟被告復
    於九十二年十月四日十八時許，在台南市○○路五０八號施用第一級毒品海洛因
    ，為警於同月六日十時二十分許，在台南市○○路二六三巷與明興路口攔查，並
    扣得第一級毒品海洛因零點三公克之事實，業經被告於警訊中自白不諱，並有第
    一級毒品零點三公克扣案及毒品初步檢驗報告單附卷可稽。雖被告於偵查中幡然
    改稱毒品海洛因係「阿東」所有，並未施用毒品云云，然其於警訊時，並未遭刑
    求，恐嚇逼供，應以其警訊之初供可採。被告於前開不起訴處分後，五年內犯毒
    品危害防治條例第十條第一項之施用第一級毒品罪，故聲請裁定先令入戒治處所
    施以強制戒治等語。
二、原裁定意旨略以：本件聲請人認被告涉有施用第一級毒品海洛因犯行，雖謂除有
    被告在警訊中之自白外，另有查獲之第一級毒品海洛因，且被告前有觸犯毒品之
    前科犯行等為憑。然則持有毒品者，並不當然有施用毒品，雖持有毒品之用意在
    供己吸食之用，然甫向他人購得後，在尚未施用前即為警查獲之情形，亦非絕無
    可能，是查獲毒品可供為持有毒品之罪證，不得供為施用毒品之罪證。又有施用
    毒品前科之人，亦不乏有勒戒成功之案例，自不因被告有施用毒品前科，而為其
    施用毒品之證據。況被告在為警查獲時，業經員警採集尿液送驗中，苟被告確有
    在九十二年十月四日十八時許施用第一級毒品海洛因，迄其為警查獲時，僅經過
    四十小時又二十分鐘，其尿液中應有毒品之殘留，則被告有無施用毒品之犯行，
    自可由尿液檢驗報告予以確認之，本院（即原裁定法院）以電話通知檢察官補提
    驗尿報告，迄仍未提出，自難單以被告在警訊之自白率予認定被告確有於九十二
    年十月四日十八時施用第一級毒品海洛因之犯行，是聲請人以毒品危害防治條例
    第二十三條第二項中段之規定，聲請裁定被告令入戒治處所施以強制戒治，核有
    罪證不足之嫌，應予駁回。聲請人並以被告所犯施用毒品係現行犯，在本件聲請
    強制戒治同時，將被告一併解送本院，惟聲請意旨既以被告施用毒品之時間係九
    十二年十月四日十八時許，其被查獲時有毒品則在九十二年十月六日十時二十分
    許，應不符合現行犯之要件，惟聲請人既將被告一併解送本院，而本院又認聲請
    無理由應予駁回，自應將被告當庭釋回等語。
三、抗告意旨略以：按被告前已經戒治而五年內再施用第一級毒品者，依毒品危害防
    制條例第二十條第三項規定，檢察官應聲請裁定將被告送戒治處所強制戒治。又
    法院因發現實體真實之必要，得依職權調查證據，刑事訴訟法第一百六十三條第
    二項訂有明文；故審理事實之法院，對於被告之犯罪證據，應從各方面詳予調查
    ，以期發現其實，苟非調查之途徑已窮，而被告之犯罪嫌疑仍屬不能證明，要難
    遽為無罪之判斷，有最高法院二十五年度上字第三七０六號判例足資參照。再證
    人或當事人於案發之初之供述，較少權衡利害得失或受他人之干預，較之事後翻
    異之詞為可信，即所謂案重初供，故除可證明其更異之詞與事實相符或初供為虛
    偽者外，自不得任意捨棄初供而不採，最高法院八十年臺上字第五一０九號判決
    參照。原審以卷內未附有尿液檢驗報告，命檢察官補提而未補提，且僅有被告之
    自自而為駁回之裁定，並以被告非現行犯，而將被告當庭釋回，固非無見。惟綜
    觀本案卷宗即可得知被告業已經警採擷尿液送驗中，可謂檢察官已盡其形式之舉
    證責任並指出證明方法，若原審綜觀全卷，未能產生「確信」的心證，認尚須調
    閱尿液檢驗報告，則原審可依職權向警調閱、或通知承辦檢察官嗣驗尿有結果後
    ，將尿液檢驗報告提出，此實係法院應依職權調查者。詎原審通知檢察官補提驗
    尿報告竟未定合理補提時間，當日即裁定駁回，實難認原裁定允當。又被告經警
    查獲扣得第一級毒品海洛因０點三公克，有該扣案之海洛因及毒品初步檢驗報告
    單一紙附卷可考；且被告於本署偵查中自承在警訊時，並未遭刑求、恐嚇逼供，
    其警訊初供應為可採。準此，本件被告施用毒品犯行，並獨非僅有被告之自自，
    原審疏未調查證據，即駁回檢察官之聲請，顯欠允當。再者，被告持有毒品犯行
    之低度行為，應為施用毒品之高度行為所吸收，應依施用毒品行為論處。縱然原
    審法院認被告未觸犯施用毒品罪，則被告仍觸犯持有毒品罪，本件雖以被告施用
    毒品犯行聲請強制戒治而以現行犯移送至法院，原審縱認被告施用毒品犯行證據
    不足，其持有毒品行為既係吸收於施用毒品犯行，應認亦已一併移送，仍屬刑事
    訴訟法之現行犯，原審對於被告仍應訊問後，諭知釋放、具保或羈押，是其認被
    告非現行犯一節，亦有違誤，爰請撤銷原裁定，另為適當之裁定云云。
四、按犯罪事實應依證據認定之，無證據不得推定其犯罪事實。被告之自白不得作為
    有罪判決之唯一證據，仍應調查其他必要之證據，以察其是否與事實相符。檢察
    官就被告犯罪事實，應負舉證責任，並指出證明之方法。刑事訴訟法第一百五十
    四條第二項、第一百五十六條第二項、第一百六十一條第一項分別定有明文。又
    刑事訴訟法第一百六十一條已於民國九十一年二月八日修正公布，其第一項規定
    ：檢察官就被告犯罪事實，應負舉證責任，並指出證明之方法。因此，檢察官對
    於起訴之犯罪事實，應負提出證據及說服之實質舉證責任。倘其所提出之證據，
    不足為被告有罪之積極證明，或其指出證明之方法，無從說服法院以形成被告有
    罪之心證，基於無罪推定之原則，自應為被告無罪判決之諭知。本件原審審判時
    ，修正之刑事訴訟法關於舉證責任之規定，已經公布施行，檢察官仍未提出適合
    於證明犯罪事實之積極證據，並說明其證據方法與待證事實之關係；原審對於卷
    內訴訟資料，復已逐一剖析，參互審酌，仍無從獲得有罪之心證，因而維持第一
    審諭知無罪之判決，於法洵無違誤。亦有最高法院九十二年台上字第一二八號判
    例意旨可供參照。
五、經查：
  (一)抗告人雖以被告尿液業經警採擷送驗中，可謂檢察官就被告施用第一級毒品海洛
    因乙節已盡其形式之舉證責任並指出證明方法云云。惟如前所述，被告之自白不
    得作為有罪判決之唯一證據，仍應調查其他必要證據，況刑事訴訟法第一百六十
    一條於九十一年二月八日公布修正後，就檢察官之舉證責任已採實質舉證責任說
    ，抗告人所稱檢察官僅須盡其形式之舉證責任已有違誤。再就抗告人所稱依刑事
    訴訟法第一百六十三條第二項之規定，法院為發見真實，得依職權調查證據。然
    查，該條文於九十一年二月八日公布修正，其修正之理由為：為貫徹無罪推定原
    則、維護被告訴訟權益、實現公平法院之理想，法院與檢察官之權責應重新界定
    。依照檢察制度之分工，檢察官得利用檢察一體原則，發揮上下一體，聯合偵查
    追訴犯罪之功能，而其亦為偵查之主體，有權指揮調度檢察事務官、司法警察（
    官）等偵查輔助機關從事犯罪證據之蒐集與調查，故擁有龐大公權力，於第一線
    從事偵查職務之檢察官應最能掌握被告犯罪事證是否存在，使其負提出證據及說
    服責任，應為制度設計所當然，且無實際之困難。又衡諸經驗事實，被告有罪與
    否，攸關其生命、自由、財產及名譽得失，從何蒐集有利證據以供法院調查，抗
    告人亦知之最詳，且最為積極。故供為裁判基礎之證舉方法或證據資料確以當事
    人提出或聲請調查最為適當。而為避免審判及偵查分際之混淆，法院不宜接續檢
    察官主動蒐集犯罪證據之工作，實應居於客觀、中立、超然之立場，在當事人互
    為攻擊、防禦之訴訟架構下，依據實質正當法律程序之原則進行審判，僅於當事
    人主導之證據調查後，仍無法發見真實時，始斟酌個案情形，無待當事人之聲請
    ，主動依職權介入調查。從而，抗告人上開指摘原裁定法院應依職權調查證據云
    云，亦見失當。合先敘明。
  (二)抗告人雖稱被告尿液業經警採擷送驗中，原裁定法院遽未依職權向警調閱、或通
    知承辦檢察官嗣驗尿有結果後，再將尿液檢驗報告提出，詎原裁定法院通知檢察
    官補提驗驗尿報告竟未定合理補提時間，當日（即九十二年十月六日）即裁定駁
    回，難認原裁定允當云云。然如前所述，被告自白不得作為有罪判決之唯一證據
    ，檢察官原即應待其他積極證據存在後，再行提出、聲請，以求無枉無縱，方稱
    公正；且退而言之，縱如抗告人所稱原裁定法院未定合理期間命其補提出被告尿
    液檢驗報告，但其向本院提起抗告（即同年十月十五日）迄今，亦未見提補提，
    實難認抗告人已積極證明被告確有「施用」第一級毒品行為。從而，原裁定法院
    就抗告人所提出之證據，認不足為被告有罪之積極證明，原裁定法院基於無罪推
    定之原則，為被告無罪判決之諭知，並無不當。抗告人以上開情詞指摘原裁定不
    當，為無理由，應予駁回。
  (三)另抗告人就原裁定「併予敘明」將被告當庭釋回部分，復主張本件雖以被告施用
    毒品犯行聲請強制戒治而以現行犯移送至法院，原審縱認被告施用毒品犯行證據
    不足，其持有毒品行為既係吸收於施用毒品犯行，應認亦已一併移送，仍屬刑事
    訴訟法之現行犯，原審對於被告仍應訊問後，諭知釋放、具保或羈押，是其認被
    告非現行犯一節，亦有違誤云云。惟查，抗告人係爰引毒品危害防治條例第二十
    三條第二項中段規定聲請裁定先令入戒治處所施以強制戒治。而依該法同條、第
    二十條、第十條之規定，施以強制戒治之對象為「施用」毒品者，本件被告如前
    所述，既無具體證據證明其有「施用」第一級毒品之行為，原裁定法院又認抗告
    人聲請將被告送強制戒治為無理由，而予駁回，被告即無法定拘束身體自由之原
    因，自應將之釋回。雖抗告人又稱，被告縱無「施用」毒品行為，亦有「持有」
    毒品之行為，應認係現行犯，原裁定法院以被告施用毒品之時間係九十二年十月
    四日十八時許，其被查獲時有毒品則在九十二年十月六日十時二十分許，應不符
    合現行犯之要件之認定有誤云云。然查，抗告人既以被告前因施用第一級毒品海
    洛因案件經送強制戒治後為不起訴處分，於五年再犯「施用」第一級毒品之罪，
    而聲請將被告強制戒治，並同時將被告解送至原裁定法院，惟原裁定法院既以抗
    告人未舉證證明被告有「施用」第一級毒品行為，而駁回抗告人之聲請，其認定
    被告不符合「施用」毒品之現行犯，即無違誤。抗告人並未就被告持有毒品部分
    聲請法院裁定羈押，徒以原裁定法院縱認被告施用毒品犯行證據不足，其持有毒
    品行為既係吸收於施用毒品犯行，應認亦已一併移送，仍屬刑事訴訟法之現行犯
    ，原裁定法院對於被告仍應訊問後，諭知釋放、具保或羈押，是其認被告非現行
    犯一節，亦有違誤乙節，容有倒果為因之謬誤，亦併此說明。
據上論斷，應依刑事訴訟法第四百十二條，裁定如主文。
中    華    民    國      九十二      年      十一      月      二十    日
                                  臺灣高等法院臺南分院刑事第四庭
                                      審判長法官  鄭    文    肅
                                            法官  陳    珍    如
                                            法官  黃    三    哲
右正本證明與原本無異。
不得再抗告。
                                      法院書記官  陳    淑    貞
中    華    民    國      九十二      年      十一      月      二十一  日


司法院資訊處製作；財團法人民間司法改革基金會備份。
